【裁判字號】    97,上易,3242
【裁判日期】    980122
【裁判案由】    賭博
【裁判全文】
臺灣高等法院刑事判決                97年度上易字第3242號
上  訴  人  臺灣板橋地方法院檢察署檢察官
被      告  甲○○
選任辯護人  鍾康治律師
被      告  乙○○
上列上訴人因被告賭博案件，不服臺灣板橋地方法院97年度易字
第1578號，中華民國97年9月19日第一審判決（起訴案號：臺灣
板橋地方法院檢察署97年度偵字第8893號），提起上訴，本院判
決如下：
    主  文
上訴駁回。
    理  由
一、公訴意旨略以：被告甲○○基於意圖營利供給賭博場所之犯
    意，於民國97年3 月6 日，提供其所開設位於臺北縣永和市
    ○○路361 號之公眾得出入之場所「來客發彩券行」作為賭
    博場所，經營「香港六合彩」及「臺灣大樂透」賭博，而聚
    集不特定人賭博財物，並提供上址予不特定人下注簽賭之用
    ，賭法係由賭客親自到場簽選「二星」、「三星」與「四星
    」之號碼，以核對當期之香港六合彩或臺灣大樂透中獎號碼
    作為對獎依據，下注方式為二星、三星、四星每簽一支賭金
    為新臺幣（下同）二十五元，若簽中二星可得一千二百五十
    元、三星可得一萬二千五百元、四星則依中獎人數比例平均
    分配，若未簽中則賭金歸被告甲○○所有。嗣於97年3 月6
    日晚間6 時35分許，適被告乙○○至上址下注時，為警持搜
    索票在上址執行搜索當場查獲，並扣得被告甲○○所有之賭
    資七萬九千元、簽注單二張、大樂透對獎統計表等物，及在
    被告乙○○身上扣得簽注單一張及賭資一千八百元等物。因
    認被告甲○○所為，係涉犯刑法第268 條之意圖營利供給賭
    博場所罪，被告乙○○所為，則係涉犯刑法第266 條第1 項
    前段之在公眾得出入之場所賭博財物罪云云。
二、按犯罪事實應依證據認定之，無證據不得認定犯罪事實；又
    不能證明被告犯罪者，即應諭知無罪之判決，刑事訴訟法第
    154 條第2 項、第301 條第1 項分別定有明文。次按認定犯
    罪事實所憑之證據，雖不以直接證據為限，間接證據亦包括
    在內，然而無論直接證據或間接證據，其為訴訟上之證明，
    須於通常一般人均不致有所懷疑，而得確信其為真實之程度
    者，始得據為有罪之認定，倘其證明尚未達到此一程度，而
    有合理之懷疑存在時，即難遽採為不利被告之認定，最高法
    院88年度臺上字第954 號判決意旨可資參照。
三、本件公訴意旨認被告甲○○、乙○○涉有上開犯行，無非係
    以被告二人於警詢、偵查中之供述、證人吳庚素於警詢中之
    證述、證人吳東原於本院審理中之證述、扣案大樂透對獎統
    計表一張、簽單三張、現場照片十四幀及上開扣案現金為其
    主要論據。
四、惟查：
（一）訊據被告二人固均坦承被告甲○○於上址經營彩券行，被
      告乙○○當時係持現金一千八百元在該址向被告甲○○簽
      注及警方於現場查扣上開對獎統計表、簽單等事實，惟均
      堅決否認有上開賭博犯行，被告甲○○辯稱：被告乙○○
      當時係向其簽注合法之臺灣公益彩券，並非簽注非法依附
      於香港六合彩或臺灣大樂透之賭博，扣案之現金七萬九千
      元係其個人之財物，並非簽注之賭金、扣案之三張簽單均
      係其所書寫，其中二張係於其之皮包內搜出，另一張是借
      給被告乙○○作為簽注台灣公益彩券參考之用，其絕無經
      營非法之六合彩簽賭站等語；被告乙○○則辯稱：當時彼
      是向被告甲○○簽注多種台灣合法之公益彩券，總簽注金
      額共計一千八百元，並非簽賭非法之六合彩賭博等語。
五、證據能力方面：
(一)證人吳庚素於警詢中所為之證述，及被告二人相互間於警詢
    中所為之陳述，就被告二人而言，雖均係被告以外之人於審
    判外之陳述，然經本院於審判期日中提示被告二人及辯護人
    調查證據並告以要旨時，被告二人及辯護人均未於言詞辯論
    終結前聲明異議，且本院審酌證人吳庚素及被告二人相互間
    並無怨隙，證人吳庚素且為被告甲○○之妻，應無攀誣構陷
    之動機，是渠等於案發後記憶猶新之際所為之陳述，可信度
    甚高，如引為證據應屬適當，依刑事訴訟法第159 條之5 第
    2 項、第1 項之規定，即均有證據能力。
(二)扣案被告甲○○所持有之簽單三張、現金七萬九千元係自其
    身上或皮夾內搜出乙節，業據證人即執行搜索之警員吳東原
    於原審審理中證述甚詳，核與被告甲○○所述相符，均屬搜
    索被告甲○○身體所得之物。而本件警方所持原審法院97年
    度聲搜字第992 號搜索票中，就「身體」部分所核准之搜索
    範圍為來客發獎券行之「負責人」，並非記載為「莊啟仁」
    ，性質上並不以登記負責人即莊啟仁為限，實際負責人亦包
    含在內，被告甲○○自承與其妻共同經營上開獎券行，自屬
    實際負責人之一，是警方就此部分持上開搜索票搜索被告甲
    ○○之身體，並無違法之處，所扣得之上開物品，形式上觀
    之，確有可能為賭金及簽單，具有關聯性，自具有證據能力
    。又現金一千八百元部分縱係仍在被告乙○○手上尚未交予
    被告甲○○時即遭警方搜得，然因當時被告乙○○形式上確
    有交付簽單及欲交付賭金之行為，若本案確為非法簽賭，被
    告乙○○即屬賭博罪之現行犯，是警方於當場逮捕被告乙○
    ○時依刑事訴訟法第130 條之規定執行附帶搜索，而自被告
    乙○○身上扣得上開現金一千八百元，亦符合法定程序，具
    有證據能力。
六、經查：
(一)被告二人於上開時、地為警查獲時，被告乙○○除交予一張
    綠色簽單予被告甲○○外，並欲交付簽注金一千八百元，後
    警方於被告甲○○身上另扣得簽單二張、現金七萬九千元之
    事實，業據被告乙○○供承不諱，核與證人吳東原於原審審
    理中所述相符，並有上開物品扣案可資佐證。又被告甲○○
    雖否認曾交付及收受前揭被告乙○○所持有之綠色簽單一紙
    ，然被告乙○○與被告甲○○素無怨隙，且兩人於本案中之
    利害關係相同，衡情當無虛構此部分事實之必要，況證人吳
    東原亦為相同之證述，是應以被告乙○○及證人吳東原所述
    較為可信，被告甲○○此部分所辯，尚非足採，此部分之事
    實，應堪認定。
(二)證人即當場查獲本案之警員吳東原於原審審理中證稱，其當
    時係與被告乙○○同桌，被告乙○○在場係書寫一般之投注
    單（按即合法之臺灣彩券），之後拿另外一張紙（偵查卷第
    28頁左上方）給被告甲○○，被告甲○○便將紙放在口袋裡
    面，之後被告乙○○在數錢欲拿給被告甲○○時，警員即上
    前逮捕等語（參見原審97年8 月20日審判筆錄第3 、4 頁）
    ，是本件最直接之證據，顯係被告乙○○交付簽單及現金予
    被告甲○○簽注之動作。然因被告甲○○本即係經營合法之
    彩券行，被告乙○○當時交錢簽注之目的，自亦有可能係簽
    注合法之臺灣彩券，在此即應視該簽單之記載作為研判之依
    據。
(三)關於該紙綠色簽單（偵查卷第28頁左上方之影本或第34頁下
    方之照片），其上雖註明係3 月6 日、「港」等字樣，顯可
    疑係指3 月6 日香港六合彩之簽注號碼，然被告乙○○否認
    為其所寫，稱係向被告甲○○借來參考作為簽注臺灣彩券之
    用，並非其欲簽賭香港六合彩之簽單，證人吳東原於原審審
    理中亦稱無法確定該紙簽單是否為被告乙○○所書寫，其當
    場書寫的係一般投注單等語（參見上開原審審判筆錄第4 、
    5 頁）。而該紙簽單之筆跡與其餘二紙由被告甲○○皮夾內
    所扣得之簽單二紙相較結果（均參見上開偵查卷第28頁），
    就數字「8 」的部分而言，上方均為扁平之「一」字型而非
    常見之「︵」型，且開口均在左上方，與一般標準筆順下應
    在右上方之情形亦不相同，可徵筆跡方面十分相近，其餘數
    字部分之筆跡特徵雖未如此明顯，但細觀之下，亦無顯著之
    差異，是該紙簽單與被告甲○○皮夾內二紙簽單為同一人書
    寫，即均係由被告甲○○書寫之可能性，委實甚高，被告乙
    ○○稱該紙簽單乃係向被告甲○○借來參考用等語，衡情尚
    非顯不可採。至被告二人表示當時被告乙○○係先交付現金
    一千八百元後方簽注等情，雖與一般先簽注後付款，或同時
    交付簽注單及現金之情形，不盡相同，然在熟客的情形下，
    並非不可能發生，且依證人吳東原上開所證，被告乙○○當
    場確亦有填寫一般之投注單，是此部分亦難遽為不利於被告
    二人之認定。準此，被告乙○○所欲簽注者，是否為該紙綠
    色簽單上所載香港六合彩之號碼，並非無疑。
(四)上開自被告甲○○皮夾內所扣得之簽單二紙，其上雖記載號
    碼及注數等字樣，然無法直接從內容中分辨為香港六合彩之
    號碼或合法之臺灣彩券號碼，被告甲○○辯稱係其個人「抓
    牌」之心得，尚非明顯悖於常情。又扣案之大樂透對獎統計
    表一張為各彩券行常見之物，並免費發予顧客作為投注之參
    考，尚難認與被告甲○○是否經營非法賭博具有關聯。至被
    告甲○○皮夾內所扣得之現金七萬九千元，既非被告乙○○
    所交付之賭金，亦無證據證明尚有其他賭客，自亦難認與本
    案有何關聯，是上開證據亦均不足為不利於被告二人之認定
    甚明。
七、上訴意旨雖指稱：原審僅憑肉眼辨識認定扣案之綠色簽單與
    其餘二紙簽單筆跡相似，而未將扣案之三紙簽單送請內政部
    警政署鑑定筆跡究屬何人，應有未恰云云。然查勘驗及鑑定
    分屬調查證據之不同方法；法院或檢察官因調查證據及犯罪
    情形，得實施勘驗，刑事訴訟法第212 條定有明文。至是否
    應將扣案之犯罪證據，於實施勘驗之後另行送請鑑定之必要
    ，法院自得本於職權自由認定。且查核對筆跡，若有顯著跡
    象，凡具字學常識之人，足以肉眼辨別其真偽異同者，即無
    付與鑑定之必要。經查，本案扣案之三張簽單，其上字跡明
    確顯著，原法院已當庭實施勘驗在卷，勘驗結果核與被告所
    述，相互一致。本院為求慎重，於審理期日，再度當庭勘驗
    扣案之三張簽單，見(一)扣案之贓證物二張綠色簽單、一張白
    色簽單、(二)比對三張簽單上均未有記載相同數字，就「２」
    、「８」、「３」、「６」、「４」數字之寫法，其筆跡十
    分相似、(三)二張綠色簽單上均有記載「３３」、「１２」、
    「４８」  、「３８」，其筆跡十分相近、(四)另有記載「港
    」字之綠色簽單及白色簽單上均有記載「２６」、「４４」
    ，其上字跡相似，且該二張簽單上「９」、「８」、「６」
    、「２」之寫法相同、(五)另一紙綠色簽單及白色簽單上均有
    記載「１６」、「１１」、「２８」、「２６」、「４９」
   、「４５」、「４２」，比對其上字跡，筆跡十分相似；以
   上勘驗結果，有本院審理筆錄足憑。經核本院勘驗結果，即
   與原審實施勘驗之結果無訛。檢察官以未送經機關鑑定，指
   稱原審法院審理程序有所瑕疵云云，並非足採。上訴意旨另
   稱：被告乙○○先交付現金一千八百元予被告甲○○後方簽
   注，顯與一般先簽注後付款之情形，不盡相同云云；然查，
   付款及簽注之先後，本無一定之順序，殊難遽指有何違誤。
   且查縱認被告乙○○簽注之情形與常情有異，然查因查無任
   何積極證據足資證明被告二人有公訴事實所指之犯罪情形，
   本於「無罪推定」之原則，自應為有利於被告二人之認定。
八、綜上所述，本院認依調查所得之證據，就上開綠色簽單是否
    即為被告乙○○交予被告甲○○簽賭香港六合彩之物，認猶
    有合理之懷疑，尚未得有罪之確信，其餘扣案物品亦無法證
    明被告甲○○有經營依附香港六合彩或臺灣彩券開獎號碼之
    非法賭博行為，是本件尚無足夠之積極證據可資證明被告二
    人確有公訴意旨所指之意圖營利供給賭博場所罪及公然賭博
    罪等犯行，揆諸前揭法條及判決意旨，既不能證明被告二人
    犯罪，原審經詳細調查及審理之結果，以犯罪不能經證明為
    由，諭知被告二人無罪之判決。本院經核並無違誤或不當，
    公訴人未補充任何證據，徒憑陳詞提起上訴，指摘原審判決
    不當，為無理由，應予駁回。
據上論斷，應依刑事訴訟法第368條，判決如主文。
本案經檢察官周志榮到庭執行職務。
中    華    民    國    98    年    1     月    22    日
            刑事第九庭審判長法  官  陳貽男
                            法  官  何信慶
                            法  官  周盈文
以上正本證明與原本無異。
不得上訴。
                            書記官  余姿慧
中    華    民    國    98    年    1     月    22    日


司法院資訊處製作；財團法人民間司法改革基金會備份。
